【裁判字號】    95,聲判,22
【裁判日期】    951014
【裁判案由】    聲請交付審判
【裁判全文】
臺灣臺南地方法院刑事裁定              95年度聲判字第22號
聲  請  人
即 告 訴人  甲○○
代  理  人  周武旺律師
被      告  乙○○
            丙○○
上列聲請人因告訴被告等妨害自由等案件，不服臺灣高等法院臺
南分院檢察署檢察長駁回再議之處分（95年度上聲議字第547號
），聲請交付審判，本院裁定如下：
    主      文
聲請駁回。
    理      由
一、按告訴人不服上級法院檢察署檢察官或檢察總長認再議無理
    由而駁回之處分者，得於接受處分書後10日內委任律師提出
    理由狀，向該管第一審法院聲請交付審判；法院認為交付審
    判之聲請不合法或無理由者，應駁回之，刑事訴訟法第258
    條之1、第258條之3第2項前段分別定有明文。次按91年2月
    8日修正公布之刑事訴訟法所新增之「交付審判制度」，其
    主要目的在建立檢察官處分權限之外部監督機制。然為避免
    法官權限之過度擴張，因而壓縮檢察官之控訴權限，甚至形
    成法官兼任檢審角色之「新糾問制」，法院對於聲請交付審
    判案件之審查，應限於檢察官不起訴處分是否違法。質言之
    ，如檢察官係依據刑事訴訟法第252條規定予以不起訴處分
    者，應審查該處分是否符合該條各款之規定；若係依據同法
    第253條規定為不起訴處分者，則應審查該處分是否有裁量
    逾越或裁量濫用之情形，至於檢察官據以不起訴處分之「基
    礎事實」，則非法院應行介入審查之對象，蓋法院裁定交付
    審判之前提，乃該案件已經跨越起訴門檻，亦即符合刑事訴
    訟法第251條第1項規定「足認被告有犯罪嫌疑」檢察官應提
    起公訴之情形，縱或法院對於檢察官所認定之事實有不同判
    斷，惟該案件必須繼續偵查始能判斷應否起訴者，法院仍應
    依據現行第258條之3第2項前段，以聲請無理由裁定駁回。
    此外，法院於審理交付審判之聲請有無理由時，其調查證據
    範圍，應以偵查中曾顯現之證據為限，不可就告訴人新提出
    之證據再為調查，亦不可蒐集偵查卷以外之證據，又除認為
    告訴人所指摘不利於被告之事證未經檢察機關詳為調查或斟
    酌，或不起訴處分書所載理由違背經驗法則、論理法則或其
    他證據法則，否則，不宜率予交付審判（法院辦理刑事訴訟
    案件應行注意事項第134點及臺灣高等法院91年第一次刑事
    庭庭長法律問題研究會議結論參照）。末按犯罪事實應依證
    據認定之，無證據不得認定犯罪事實，刑事訴訟法第154條
    第2項定有明文。又認定不利於被告之事實，須依積極證據
    ，苟積極證據不足為不利於被告事實之認定時，即應為有利
    於被告之認定，更不必有何有利之證據（最高法院30年上字
    第816號判例可資參照）。
二、本件聲請人即告訴人甲○○以被告乙○○、丙○○涉有妨害
    自由以及毀損罪嫌，而向台南地方法院檢察署檢察官提出告
    訴，經檢察官於95年5月25日以95年度偵字第7764號為不起
    訴處分後，聲請人不服而聲請再議，經台灣高等法院台南分
    院檢察署檢察長認本件再議之聲請無理由，於95年7月11日
    以95年上聲議字第547號處分書駁回再議之聲請等情，有上
    開不起訴處分書、處分書在卷可稽，且經本院依職權調取前
    揭卷宗核對無訛，而聲請人於95年7月17日收受上開駁回再
    議處分書，於95年7月27日即委任律師向本院聲請交付審判
    ，是就聲請人交付審判聲請狀內有關「被告乙○○、丙○○
    涉有妨害自由以及毀損罪嫌」之部分，程序上核無不合，先
    予敘明。惟聲請人於本件交付審判聲請狀內，同時提及被告
    等涉犯竊盜罪之部分，因未曾經檢察官為不起訴處分並再議
    駁回等程序，自已經逾越本院得受理交付審判之範疇，附此
    敘明。
三、聲請人聲請交付審判意旨略以：
  (一)刑法第354條所規定之毀損罪，以故意毀棄損壞他人之物致令
    不堪用足生損害於他人者為已足，本無需使用強暴脅迫為必
    要。本案土地，雖經法院依強制執行程序拍賣，由債權人承
    受，但其因承受所取得者為土地所有權，至於土地（魚塭）
    內他人所養殖之魚及地上置放之電器設備、飼料桶、水（風
    ）車等，既非債權人所有，亦非拍賣之標的物，而係聲請人
    （告訴人）所有，被告等人雖代表債權人，亦無權將各該物
    品視為自己所有之物而予以毀棄損壞及竊走。何況承受土地
    所有權之債權人許淑惠致債務人謝調郎之存證信函亦記載限
    期將池底魚獲、水車、飼料桶處理完畢云云，已明白認識上
    開魚隻及物品為他人之物，而聲請人甲○○亦於同一時期以
    存證信函通知被告乙○○及債權人許淑惠，聲明魚塭上設施
    器具及池魚皆為聲請人所有，警告不得毀損，債務人謝朝順
    亦以存證信函通知魚塭為聲請人承租，魚及地上設備為聲請
    人所有，有存證信函可稽。再參照台南高分院檢察署95年度
    上聲議字第547號處分書內提到「承受人表明願自4月22日之
    後再進行抽水作業，並同意第三人屆時來收取所放養之魚獲
    」（處分書第四頁），益足證明魚塭土地有養殖魚存在。另
    外，聲請人因養殖魚隻因被告擅自抽水到全面死亡，亦曾檢
    附遍地魚屍之照片，向原檢察官提出，有原偵查卷可稽，足
    見魚塭內確有大量養殖之魚存在。被告對於土地上之飼料桶
    、水車等養殖設備及塭池內養殖魚隻，明知為他人所有，竟
    故意將其毀棄損壞，竊走所有設備，放水殺死所有養殖魚，
    應構成毀損罪及竊盜罪，已極明顯。
  (二)原不起訴處分及再議處分書，聽憑被告片面之詞，謂魚塭用
    電已被切斷，飼料桶及水車均翻覆損壞，魚塭內應無養殖魚
    存活，被告不構成毀棄損壞罪云云。此一推斷，已與土地承
    受人以存證信函承認魚塭有養魚及地上有養殖設備，並於執
    行法院面前表示願讓第三人（聲請人）收取放養魚獲之事實
    不符，且根本未審酌聲請人提出魚屍累累之魚塭照片，顯示
    確有養殖魚被抽水致死之事實。又所謂電源切斷，僅屬水車
    不能運轉之問題，水車不運轉，魚隻並不死亡，尤其聲請人
    所養殖者為台灣鯛魚（吳郭魚），生存能力耐強，更不可能
    死亡。若按其推論，則聲請人所提照片之魚屍在未抽乾池水
    之前，從何而來? 且往昔尚未發明電動水車之前，難道台灣
    即無人養魚? 是原處分之推論殊欠合理之論理基礎。至於被
    告所提飼料桶、水車等翻覆損壞之情形，僅擇一小部分魚塭
    之角落拍攝，究竟是否為訟爭魚塭，以及是否被告事先加以
    破壞再拍攝，疑點極多，原處分竟未曾向聲請人提示，遽採
    信被告片面之詞，尤有偏差，且若魚塭早已不養魚，則照片
    上所顯示之肥碩養殖魚是否從天而降？
  (三)台南地方法院民事執行處93年執字第11105號債務人謝朝順
    所有土地之拍賣通知附表備註欄第十，記明拍定後之土地「
    依當期漁獲撈捕後，按債務人占有現況點交」，尤足證明魚
    塭內有養殖魚，原處分硬指無魚不構成毀損罪，更屬違法。
  (四)原處分又提執行法院93年執吉字第11105號函及93年執廉字
    第11106號通知雖記載「凡附著於『建物』之全部設備均為
    拍賣效力所及」等語，認被告等人以為魚塭地上之設備有處
    分權而處分，主觀上無毀損他人物之故意，認不成立毀損罪
    。查債權人所執行拍賣者為單純之土地地皮，不僅強制執行
    係由其列舉查封土地聲請執行，債權人不能諉為不知自己所
    承受者係土地而非房屋，且債權人既以存證信函承認地上設
    備及養殖魚為他人所有，執行法院拍賣通知亦記載「依當期
    魚獲捕撈後」，絕不可能誤將土地當作房產，養殖魚及設備
    誤當房屋之附屬設備。何況行為人不能以不知法律為免除刑
    責之理由，無論執行法院將土地當作建物通知，被告亦不能
    以不知法律將養殖魚及設備作為土地附屬物為由任意將他人
    之物毀損竊走。
  (五)按私力救濟，除民法第149、150、151條等規定之正當防衛
    、緊急避難、自助行為外，法律並未允許。本案關於被告妨
    害自由部分，債權人或被告對聲請人並無執行名義，又無上
    述得私力救濟之情形存在，對於聲請人之土地占有使用（養
    殖魚隻），不得憑藉私人力量侵奪聲請人之占有使用權，否
    則即構成妨害自由罪。
  (六)原處分對於妨害自由部分，係以被告未使用強暴脅迫妨害聲
    請人權利之行使。經查被告係以怪手等重機械公然夷平魚塭
    ，毀棄一切養殖設備，又以電動馬達全日抽水，使魚塭內養
    殖魚死滅，其行為在經驗法則上具有強制暴力之外觀及實質
    ，何況在94年4月22日下午開始第一次侵入魚塭強制抽水時
    ，聲請人因制止無效，曾向學甲分局報案，當時即由分局警
    員到場制止，聲請人當場欲關掉抽水機電源，更遭到被告乙○○以言詞恐嚇阻撓，而眼睜睜任其抽水。此項事實有學甲
    分局之訊問筆錄可稽，亦有當時到場之警員可證。原處分未
    經查證清楚，亦未斟酌學甲分局移送之訊問筆錄，更未審酌
    經驗法則上，被告等人能否不憑暴力，公然雇用怪手及使用
    抽水機以和平方法侵入聲請人養殖魚塭進行破壞，妨害聲請
    人占有使用權，原處分顯然失察，殊非聲請人所能折服。
  (七)末查本案拍賣之土地，並未實際點交占有與債權人，而僅係
    依當時占有情形點交，有強制執行筆錄可稽，其中93年度執
    字第11106號執行案件中拍賣之學甲鎮170-210號土地，及93
    年執字第11105號執行案件拍賣之編號4、5、6、16、18土地
    未點交，亦未現況點交，被告更無權擅自強制以私力點交。
    爰聲請將本案交付審判云云。
四、被告乙○○、丙○○固坦承有將上開魚塭中的水抽乾一節，
    惟均否認有何聲請人指訴之犯行，被告乙○○辯稱：上開
    170-242號等二筆地號（原謝朝順所有）土地伊係用錢秋李
    之名義標得，而170-153地號等十筆土地（原謝調郎所有）
    則係以伊女兒許淑惠名義標得，均係向法院拍賣經點交取得
    的，土地點交時法官有說給對方一個星期處理，但是他們都
    沒有處理，伊有寄存證信函給謝調郎、謝朝順等人，仍舊未
    處理，伊才去上開土地抽水；被告丙○○則辯稱：上開土地
    均係伊向法院拍得之土地，自然有權處理等語。經查：
（一）【毀損罪部分】：
  (一)按刑法上毀損罪，以行為人有毀損他人所有之物或致令不堪
    用之主觀上故意為其成立要件，否則，尚難僅以他人所有之
    物受有毀損，即逕以該罪相繩。再按法院強制執行拍賣債務
    人之不動產，拍定人繳足拍賣價金，並取得法院核發之權利
    移轉證書之日起，即取得拍賣標的之所有權，此強制執行法
    第97條、第98條第1項亦分別訂有明文。
  (二)本件聲請人指稱受毀損之魚所在之土地，均已由錢秋李及許
    淑惠於本院執行程序中買（承）受而取得所有權，此有不動
    產移轉證書2紙分別附於本院93年度執字第11105號及93年度
    執字第11106號之強制執行卷可稽，且除共有之土地未予點
    交外，其餘地號土地均分別經法院於94年4月12日及同年月
    14日執行點交完畢，此亦有執行筆錄2份分別附於前開二強
    制執行卷可稽。故可知上開土地之所有權，確均已移轉予被
    告之委任人錢秋李及許淑惠無疑，聲請人雖稱執行法院未實
    際點交云云，要屬無據。是被告等人受土地所有權人之委任
    ，自有權代為行使土地之所有權（即占有、使用、收益及處
    分等權利），應屬無疑。故被告等分別於點交後之94年4月
    22 日、94年5月29日對附著於錢秋李及許淑惠所有土地上之
    魚塭進行抽水、整地之工程，乃為行使所有權之正當行為，
    尚無任何不法可言。況且，被告等行為前，亦已經以存證信
    函通知聲請人自行處理魚隻，則衡諸常情，若聲請人確實有
    在該魚塭內養殖魚群且價值不菲，為顧及自己之財產權益，
    照理應會在該些土地易手之後，儘速將魚隻變賣作價或另覓
    他地養殖，以避免損失，要無可能無視土地所有權人之存證
    信函通知，只片面要求沒有調解義務之被告等人與之調解，
    又未於期限內前往處理魚隻，則縱使被告等人確因合理行使
    土地所有權之抽水、整地行為，而造成魚群死亡，亦尚難以
    此逕認被告等有意圖毀損他人所有之物或致令不堪用之主觀
    上故意，而逕以毀損罪相繩。更遑論聲請人與民事執行之債
    務人謝朝順、謝調郎等人間，是否確存在租賃關係，或僅係
    為阻撓本院執行點交（聲請人於執行完畢前均未聲明異議或
    提出租約主張權利、卻於點交前始行主張，且租約期間長卻
    未經過公證等，均有違常情），確非無疑，是檢察官因認被
    告等人犯罪嫌疑不足，而依刑事訴訟法第252條第10款之規
    定予以不起訴處分，與該條規定並無違背，聲請人僅一再以
    有魚存在，指摘前開處分內容，並以此為由，聲請交付審判
    ，並無理由。
（二）【強制罪部分】：
  (一)按刑法第304條第1項之強制罪，所謂「以強暴脅迫使人行無
    義務之事，或妨害人行使權利」者，其強暴脅迫之對象，須
    以「人」為要件，如妨害人行使權利時，被害人並不在場，
    自無從對人施強暴脅迫，既缺乏施強暴脅迫之手段，要與刑
    法第304條第1項之構成要件不符。又刑法第304條第1項稱「
    強暴」者，乃以實力不法加諸他人之謂，雖不以直接施諸於
    他人為必要，即間接施之於物體而影響於他人者，亦屬之，
    然仍需被害人在場，始有受強暴之可能，倘被害人根本不在
    場，自不足構成強暴事由（最高法院85年度台非字第356 號
    、86年度台非字第122號判決意旨亦可供參酌）。故刑法第
    304條第1項之強制罪，既在保護個人之人身自由，從而行為
    人施強暴脅迫之對象，必須以對「人」直接或間接為之為限
    ，單純對「物」則不包括在內；準此，苟行為人對物施以強
    制力當時，被害人未在現場，自無從感受行為人對之實施之
    強脅手段，亦無從影響其人身自由，即與本條所謂強暴脅迫
    之情形有別。
  (二)本件聲請人指摘原不起訴處分，無非以被告係以怪手等重機
    械公然夷平魚塭，毀棄一切養殖設備，又以電動馬達全日抽
    水，使魚塭內養殖魚死滅，其行為在經驗法則上具有強制暴
    力之外觀及實質，以及經驗法則上，被告等人不可能不憑暴
    力，公然雇用怪手及使用抽水機以和平方法侵入聲請人養殖
    魚塭進行破壞，妨害聲請人占有使用權云云。然查：被告等
    人雇用怪手重機，夷平魚塭或以電動馬達抽水等行為，縱屬
    強制之手段，然既係針對魚塭此「物」為之，並未直接或間
    接加諸於聲請人身上，更何況聲請人於94年4月29日，在警
    詢時供稱：「乙○○於94年4月22日下午約5時許，在台南縣
    學甲鎮○○○段170-153、170-152、170-211、170-160、
    170-161、170-212、170-209、170-164、170-165、170-120
     共十個地號，將魚塭內的水抽乾，造成魚兒死亡；我在94
    年4月29日下午2時許發現的」（警卷第14-15頁參見）。另
    於94年6月30日，在警詢時供稱：「乙○○於94年5月29日，
    在台南縣學甲鎮○○○段170-242、170-243號魚塭，強制抽
    水約5-6尺深，等我到現場時，乙○○已經離開」（警卷第
    26頁參見）。可見被告等於94年4月22日、94年5月29日進行
    魚塭抽水時，聲請人確實並未在場，被告等顯然無從對聲請
    人施用強暴行為以妨害其自由，故檢察官認被告等人犯罪嫌
    疑不足，而依刑事訴訟法第252條第10款之規定予以不起訴
    處分，亦與該條規定並無違背，聲請人以此為由，聲請交付
    審判，仍無理由。
  (三)聲請人雖稱其於94年4月22日下午，曾當場制止無效，並向
    學甲分局報案，當時即由分局警員到場制止，聲請人當場欲
    關掉抽水機電源，更遭到被告乙○○以言詞恐嚇阻撓，而眼
    睜睜任其抽水，有學甲分局訊問筆錄可稽云云。然查，聲請
    人於學甲分局所做之詢問筆錄內容已如前所述，且本院翻閱
    所有警詢筆錄，並無發現任何聲請人所稱事項，是聲請人上
    開所稱，顯屬無據，難以採信。況縱聲請人於被告乙○○離
    開後因發現有抽水之事實始行報警，亦不得以此事後發生之
    事，遽行推斷被告等確有妨害聲請人自由之事實。
  (四)聲請人再稱被告等對聲請人並無執行名義，又無得私力救濟
    之情形存在，自不得憑藉私人力量侵奪聲請人之占有使用權
    ，否則即構成妨害自由罪云云。然查：聲請人所稱之養殖魚
    所在之魚塭，係座落於錢秋李及許淑惠所有之土地上，且錢
    秋李及許淑惠與聲請人之間，並無任何租賃契約或其他債權
    關係存在，聲請人所有之養殖魚占有錢秋李及許淑惠之土地
    ，並無任何合法占有使用之權源存在，故聲請人稱被告等侵
    奪聲請人之占有使用權，亦屬誤解法律，並無理由，併此敘
    明。
五、綜上各情相互參酌，並無任何積極證據足資證明被告乙○○
    、丙○○之抽水、填平魚塭之行為，確有對聲請人之人身自
    由造成任何妨害，亦無法證明被告等有何毀損之主觀故意存
    在，是檢察官先前以被告等人犯罪嫌疑不足，而依刑事訴訟
    法第252條第10款之規定予以不起訴處分，乃與該條規定並
    無違背，且無逾越或濫用裁量權之情形，本院因認檢察機關
    依其合理之裁量後所為認定及依職權調查之事實，並無顯然
    違背論理法則、經驗法則或其他證據調查之法則。故檢察機
    關依據上開事證，認為被告等所涉之強制及毀損罪嫌，均屬
    犯罪嫌疑不足，並為不起訴處分及駁回再議聲請，於事實調
    查程序及相關事證之評價，於法均無不合，聲請人猶執前詞
    ，聲請交付審判，其聲請為無理由。
六、依刑事訴訟法第258條之3第2項前段，裁定如主文。
中    華    民    國    95    年    10    月    14    日
                  刑事第十庭 審判長法  官  陳欽賢
                                   法  官  陳賢德
                                   法  官  林臻嫺
以上正本證明與原本無異。
本件不得抗告。
                                   書記官  許悉愛
中    華    民    國    95    年    10    月    14    日


司法院資訊處製作；財團法人民間司法改革基金會備份。
